【裁判字號】    95,簡上,34
【裁判日期】    951016
【裁判案由】    確認通行權
【裁判全文】
臺灣屏東地方法院民事判決              95年度簡上字第34號
上  訴  人  甲○○
訴訟代理人  蔡進清律師
被上訴人    丙○○
兼訴訟代理  乙○○
人
上列當事人間請求確認通行權存在事件，上訴人對於民國95年2
月24日本院95年度屏簡字第48號第一審判決提起上訴，本院於95
年10月2 日言詞辯論終結，判決如下：
    主  文
上訴駁回。
第二審訴訟費用由上訴人負擔。
    事實及理由
一、被上訴人起訴主張：坐落屏東縣屏東市○○段第1363地號土
    地（下稱1363地號土地）為其2 人共有，與公路無適宜之聯
    絡，係袋地，另坐落同段1364地號土地（下稱1364地號土地
    ）為上訴人所有，原1363地號土地所有權人即藉由南側第三
    人趙專基所有之同段1356地號土地（下稱1356地號土地）及
    上訴人所有之1364地號土地上約4 公尺寬之私設道路通行周
    圍地以至公路，其上均鋪有碎石供通行已有多年。惟上訴人
    因不滿被上訴人拍賣取得1363地號土地之所有權，不願提供
    土地供被上訴人通行，爰依民法第787 條規定提起本件訴訟
    ，請求判決確認上開通行權存在，及上訴人應容忍被上訴人
    通行附圖圖示(二)所示之土地範圍，且不得為阻礙通行之行為
    。於本院聲明：上訴駁回。
二、上訴人則以：其所有之1364地號土地上原有通行道路是為自
    己通行所設置，如被上訴人要通行上開土地，上訴人同意與
    1356地號土地所有權人趙專基共同提供如附圖所示寬度為3
    公尺之通行道路（即各提供1.5 公尺寬度）等語置辯。原審
    為上訴人敗訴之判決，於本院聲明：(一)原判決廢棄；(二)被上
    訴人在第一審之訴駁回。
三、兩造不爭執之事實：
  (一)坐落屏東縣屏東市○○段1363地號土地為被上訴人2 人共有
    。
  (二)坐落屏東縣屏東市○○段1364地號土地為上訴人所有。
  (三)坐落屏東縣屏東市○○段1363地號土地為袋地。
四、茲兩造爭執之事項為：
  (一)如原審判決書附圖圖示二所示Ｂ土地，原供道路通行之用的
    範圍多少？
  (二)本件供道路通行之用，原審判決書附圖圖示一的部分為適當
    ？或是以圖示二的部分為適當？抑或另有其他方案？
五、如附圖圖示(二)所示Ｂ部分土地（即原審判決附圖圖示二所示
    Ｂ土地），原供道路通行之用的範圍多少？
  (一)按土地因與公路無適宜之聯絡，致不能為通常使用者，土地
    所有人得通行周圍地以至公路，民法第787 條第1 項定有明
    文。查本件被上訴人所有之1363地號與上訴人所有之1364地
    號土地毗鄰，且屬袋地而與公路無適宜之聯絡，則被上訴人
    自有確認通行權之必要，先予敘明。
  (二)查被上訴人所有之1363地號土地原係通行第三人趙專基所有
    之1356地號土地，而第三人趙專基於20餘年前即提供其所有
    之1356地號部分土地，供作道路使用，經土地重測後，原供
    通行之道路，部分劃歸為上訴人所有，第三人趙專基仍同意
    坐落其所有之1356地號土地之道路供通行之用等情，業據證
    人趙專基證述甚詳（見原審卷第65頁），並有被上訴人所提
    之現場照片6 張足憑（見原審卷第59、82至85頁）。而上開
    通行道路分別坐落在如94年11月18日複丈成果圖所示1364地
    號土地A 部分面積51平方公尺，及1356地號土地B 部分面積
    34平方公尺，面積共為85平方公尺，寬度為4 公尺等情，此
    有屏東縣屏東地政事務所94年11月18日土地複丈成果圖1 份
    附卷可參（見原審卷第62頁），是原供通行使用之道路分別
    坐落在第三人趙專基所有之1356地號土地及上訴人所有之13
    64地號土地之事實，即堪認定。
六、本件供道路通行之用，以如附圖圖示(一)所示（即原審判決附
    圖圖示一的部分）為適當？或是以如附圖圖示(二)所示（即原
    審判決附圖圖示二的部分）為適當？抑或另有其他方案？
  (一)按有通行權人應於通行必要之範圍內，擇其周圍地損害最少
    之處所及方法為之，民法第787 條第2 項定有明文。次按相
    鄰關係乃基於利益衡量之原理而設，依誠信原則，土地所有
    人不能因求自己之最大便利，致對相鄰土地所有人造成逾越
    必要程度之損害，又鄰地通行權為鄰地所有權之擴張，其目
    的在解決與公路無適宜聯絡之土地之通行問題，自應限於必
    要之程度，且應選擇對鄰地損害最少之處所為之；且鄰地通
    行權為鄰地所有權之擴張，其目的在解決與公路無適宜聯絡
    之土地之通行問題，是該通行權之範圍，於具備必要性程度
    外，應選擇對周圍地損害最少之處所及方法為之，民法第78
    7 條第2 項揭示甚明。準此，主張通行權時除應考量必要性
    、法之目的性外，尚需慮及比例性原則。且按袋地通行權，
    非以袋地與公路有聯絡為已足，尚須使其能為通常之使用。
    而是否為通常使用所必要，除須斟酌土地之位置、地勢及面
    積外，尚應考量其用途。故袋地為建地時，倘准許通行之土
    地，不敷袋地建築之基本要求；袋地為農牧用地時，倘准許
    通行之土地，無法通行農用車輛，以符使用、收益之基本要
    求，自不能謂已使袋地能為通常之使用，最高法院87年度台
    上字第2247號判決意旨參照。
  (二)查20餘年來，被上訴人所有之1363地號土地，可經由原供通
    行道路與公路為聯絡，而原供通行使用道路分別坐落在第三
    人趙專基所有之1356地號土地及上訴人所有之1364地號土地
    之事實，詳如前述。且上訴人所有之1364地號土地毗鄰第三
    人趙專基所有之1356地號土地部分，第三人趙專基已在其土
    地上興建大門及圍牆等建築物，亦經本院勘驗在卷，有本院
    勘驗筆錄1 份足憑（見本院卷第55頁）。是依現有通行道路
    最能符合上開土地之使用現狀，及降低鄰地所有人即第三人
    趙專基、上訴人之損害；且依原通行道路第三人趙專基所有
    之1356地號土地面積為34平方公尺，而依附圖圖示(二)所示，
    上訴人供通行道路之土地面積為30.32 平方公尺，第三人趙
    專基與上訴人提供道路通行之土地面積亦相當，自無棄現有
    供通行道路，而另行各在第三人趙專基、上訴人所有之土地
    上劃分通行道路之必要。故上訴人主張應如附圖圖示(一)所示
    在第三人趙專基及上訴人所有之土地上各取1.5 公尺土地供
    通行道路使用，尚屬無據，自難採信。
  (三)又被上訴人於原審主張其在1363地號土地從事務農，此為上
    訴人所不爭執。是依現有通行道路路寬4 公尺，已足供使用
    。惟上開道路末端（即1363地號土地西側部分）與公路相通
    部分，亦為上訴人所有之1363地號土地與公路毗鄰，倘仍以
    4 公尺為通行道路寬度，即減少1363地號土地與公路毗鄰之
    寬度，進而影響1363地號土地之價值，將使上訴人受有較大
    之損害。而供一般務農之農用機具通行，衡情路寬3 公尺即
    足以供通行之用，是以上開道路末端（即1363地號土地西側
    部分）與公路相通部分，路寬縮減為3 公尺，其他部分路寬
    則仍維持4 公尺，除考量為現有通行道路外，亦斟酌可供會
    車使用，而有維持為路寬4 公尺之必要。故原審認定上訴人
    應容忍被上訴人通行附圖圖示(二)所示Ｂ部分30.32 平方公尺
    土地，且不得為阻礙通行之行為一節，誠屬有據，應予採取
    。
  (四)另按土地因與公路無適宜之聯絡，致不能為通常之使用者，
    土地所有人得通行周圍地以至公路，民法第787 條第1 項前
    段定有明文，其目的乃使土地與公路有適宜之聯絡，而得為
    通常之使用，故妨阻土地與公路適宜之聯絡，致不能為通常
    之使用者，土地所有人得請求除去之，所妨阻者，不限於周
    圍地上，即在公路上亦然，始能貫徹該條規定之目的，最高
    法院88年度台上字第2864號判決意旨參照。查上開道路末端
    （即1363地號土地西側部分）與公路相通部分，第三人趙專
    基在公路上（即同段1306地號土地）興建1 座長約2.9 公尺
    之水泥圍牆，致上開道路末端之3 公尺出口，限縮為僅餘1
    公尺寬度等情，為兩造所不爭執（見本院卷第87至88頁），
    且有本院勘驗筆錄、土地複丈成果圖及土地登記謄本各1 份
    足憑（見本院卷第55、58、95頁）。被上訴人主張因上開道
    路末端因第三人趙專基興建圍牆致出口僅餘1 公尺寬度，不
    足以供通行使用，應再加寬至7.5 公尺云云，惟第三人趙專
    基於公路上興建圍牆，而妨阻被上訴人之通行權，致不能為
    通常之使用者，揆諸前開說明及判決意旨，被上訴人自得請
    求除去之，尚不能因此而增加上訴人之負擔，使上訴人受有
    損失，故被上訴人主張應加寬道路出口寬度云云，亦屬無據
    ，自難採信。
七、綜上所述，被上訴人本於民法第787 條相鄰關係之法律關係
    ，請求確認被上訴人於附圖圖示(二)所示Ｂ部分30.32 平方公
    尺土地有通行權，且上訴人應容忍被上訴人通行附圖圖示(二)
    所示之土地範圍，不得為任何妨礙被上訴人通行之行為，為
    有理由，應予准許。原審就被上訴人上開請求，為上訴人敗
    訴之判決，並無違誤，上訴意旨求予廢棄改判，為無理由，
    應駁回其上訴。
八、本件事證已臻明確，兩造其餘主張及所提證據經審酌後認均
    與判決不生影響，爰不一一論列，併此敘明。
九、據上論結，本件上訴為無理由，依民事訴訟法第436 條之1
    第3 項、第449 條第1 項、第78條，判決如主文。
中    華    民    國    95    年    10    月    16    日
                  民事第二庭    審判長法  官  阮世賢
                                      法  官  吳思怡
                                      法  官  楊文廣
正本係照原本作成。
本件不得上訴。
                                      書記官  顏子仁
中    華    民    國    95    年    10    月    16    日


司法院資訊處製作；財團法人民間司法改革基金會備份。
